【裁判字號】    95,上易,236
【裁判日期】    950307
【裁判案由】    妨害兵役
【裁判全文】
臺灣高等法院刑事判決
上  訴  人  臺灣板橋地方法院檢察署檢察官
被      告  甲○○
上列上訴人因被告妨害兵役案件，不服臺灣板橋地方法院94年度
易字第1518號，中華民國94年12月30日第一審判決（檢察官聲請
簡易判決處刑案號：臺灣板橋地方法院檢察署94年度偵緝字第20
87號），提起上訴，本院判決如下：
    主  文
上訴駁回。
    理  由
一、檢察官聲請簡易判決處刑意旨略以：甲○○係後備軍人，原
    設籍在臺北縣板橋市○○○路193巷23之3號，於不詳時日遷
    出上開處所，竟無故不依規定申報，致使臺北縣後備司令部
    於所發，指定應於民國（下同）93年10月18日（聲請簡易判
    決處刑書誤載為93年10月12日）前往桃園縣觀音鄉○○村○
    ○路31號海岸巡防總局北部地區巡防局報到之臨時召集令由
    其父趙梓雲收受送達後，無法轉交本人，甲○○亦未報到而
    無故逾入營期限2日，因認甲○○涉有妨害兵役治罪條例第
    10條第3項、第1項第3款意圖之規定，應依同條例第6條第2
    項科刑云云。
二、按犯罪事實應依證據認定之，無證據不得認定犯罪事實；不
    能證明被告犯罪者，應諭知無罪之判決，刑事訴訟法第154
    條第2項、第301條第1項分別定有明文。又事實之認定，應
    憑證據，如未能發現相當證據，或證據不足以證明，自不能
    以推測或擬制之方法，為裁判基礎；且認定犯罪事實所憑之
    證據，雖不以直接證據為限，間接證據亦包括在內，然而無
    論直接證據或間接證據，其為訴訟上之證明，須於通常一般
    之人均不致有所懷疑，而得確信其為真實之程度者，始得據
    為有罪之認定，倘其證明尚未達到此一程度，而有合理之懷
    疑存在而無從使事實審法院得有罪之確信時，即應由法院為
    被告無罪之判決（參看最高法院40年臺上字第86號、76年度
    臺上字第4986號判例）。
三、復按司法院大法官會議釋字第517號解釋：人民有依法律服
    兵役之義務，為憲法第20條所明定。惟兵役制度及其相關之
    兵員召集、徵集如何實施，憲法並無明文規定，有關人民服
    兵役、應召集之事項及其違背義務之制裁手段，應由立法機
    關衡酌國家安全、社會發展之需要，以法律定之。妨害兵役
    治罪條例第11條第1項第3款（91年6月26日修正為第10條第1
    項第3款）規定後備軍人居住處所遷移，無故不依規定申報
    者，即處以刑事罰，係為確保國防兵員召集之有效實現、維
    護後備軍人召集制度所必要。其僅課予後備軍人申報義務，
    並未限制其居住遷徙之自由，與憲法第10條之規定尚無違背
    。同條例第11條第3項（修正為第10條第3項）規定後備軍人
    犯第1項之罪，致使召集令無法送達者，按召集種類於國防
    安全之重要程度分別依同條例第6條、第7條（修正為第5條
    、第6條）規定之刑度處罰，乃係因後備軍人違反申報義務
    已產生妨害召集之結果，嚴重影響國家安全，其以意圖避免
    召集論罪，仍屬立法機關自由形成之權限，與憲法第23條之
    規定亦無牴觸。至妨害兵役治罪條例第11條第3項（修正為
    第10條第3項）雖規定致使召集令無法送達者，以意圖避免
    召集論，但仍不排除責任要件之適用，乃屬當然。觀之大法
    官會議解釋之意旨，認妨害兵役罪之成立，須有犯罪之故意
    （即意圖）始成立。故91年6月26日修正之妨害兵役治罪條
    例第10條（修正前為第11條）第1項即增列「意圖避免召集
    處理」為犯罪構成要件。修法之所以規定行為人之主觀要件
    ，立法者係考量人民遷移住居所之原因不一，並非均係基於
    逃避兵役召集之故，假使因單純遷移住居所未申報，導致召
    集令無法送達而未前往報到，因此觸犯法律，有犯罪前科，
    將使人民輕易入罪，故立法者審酌民情，有意將此部份除罪
    化，而將行為人之主觀要件予以明定，是仍應審酌行為人是
    否具有「意圖避免召集處理」之主觀犯意，後備軍人雖遷移
    住居所，倘僅係因工作之故，而非意圖避免召集處理，則不
    得遽認其行為係屬犯罪（參見最高法院92年度臺非字第404
    號判決、本院暨所屬法院93年法律座談會提案刑事類第15號
    ）。而妨害兵役治罪條例第11條（新條文改為第10條）於91
    年6月26日修正時，僅修正第1項，第3項之條文則未修正，
    故第3項原條文之「以意圖避免召集論」文字未刪除，然同
    條第1項既修正以「意圖避免召集處理」為要件，則第3項之
    「以意圖避免召集論」之文字，應係因立法之疏漏，未予修
    正刪除。但後備軍人有居住處所遷移，無故不依規定申報，
    致使召集令無法送達者，仍應依新修正之同條第1項之法條
    規定，認須以有避免召集處理之意圖為要件，始依條例第5
    條或第6條科刑。若行為人無避免召集處理之意圖，則不構
    成上開犯罪。
四、公訴人認被告甲○○涉犯妨害兵役治罪條例第10條第3項、
    第1項第3款罪嫌，係以卷附之臨時召集令受領回執、臺北縣
    政府警察局海山分局海山派出所召集令行方不明（遷出未報
    ）年籍表、法務部戶役政連結作業系統個人基本資料查詢列
    印畫面、臺北縣後備司令部臨時召集妨害兵役案件移送報告
    書各1份為其論據。被告甲○○坦承並未居住於戶籍地，且
    未收到上開臨時召集令，及未按時向召集營區報到等情，惟
    堅詞否認有何妨害兵役治罪條例之犯行，辯稱：伊就讀國小
    時，即因學區因素隨同家人設籍於臺北縣板橋市○○○路19
    3巷23之3號之姑姑住處，事實上，伊與家人均係居住於臺北
    縣板橋市○○路170巷23號3樓，直至90年間，伊始因與家人
    感情不睦而搬離該處，此後雖曾多次搬回該處，但於93 年8
    、9月間，又因與家人爭吵而搬至臺北縣土城市○○街14巷1
    2號5樓之租屋處，伊亦有將上開慶利街之地址及聯絡電話告
    知伊兄趙伯霖，而伊父趙梓雲在伊年幼時即因與伊母分居搬
    離上開板橋市○○路住處，2人感情不睦，已有3、4年未聯
    絡，伊父親在收受上開臨時召集令後，雖曾委託趙伯霖聯絡
    伊，但因當時伊積欠銀行債務，致家人生活倍受干擾，趙伯
    霖不願理睬伊，致疏未轉告有臨時召集令之事，伊亦不知遷
    移居住處所需向後備司令部申報，伊並無避免召集處理之意
    圖等語。
五、經查：(一)後備軍人管理規則第15條規定：「後備軍人如有異
    動事項，應依相關戶籍法規向主管單位申報異動登記…」，
    而被告係臺北縣後備司令部所屬之後備軍人，於93年10月間
    ，並未居住於當時登記之戶籍地即臺北縣板橋市○○○路19
    3巷23之3號，亦未向主管機關申報異動登記，致使臺北縣後
    備司令部所發，指定其應於93年10月18日前往桃園縣觀音鄉
    ○○村○○路31號海岸巡防總局北部地區巡防局報到之陸軍
    回役一號臨時召集令由證人即被告之父趙梓雲於93年10月12
    日收受送達後，無法轉交被告本人，被告亦未於指定期日至
    指定地點報到等情，業據被告自承在卷，核與證人趙梓雲於
    偵查中之證述情節相符，並有臨時召集令受領回執、臺北縣
    政府警察局海山分局海山派出所召集令行方不明（遷出未報
    ）年籍表、法務部戶役政連結作業系統個人基本資料、臺北
    縣後備司令部臨時召集妨害兵役案件移送報告書各一份附卷
    可稽。(二)惟因應現代社會之變遷，一般人或因工作、就學等
    眾多因素，未居住於戶籍地址所在多有，自不能僅以被告有
    未居住於戶籍地址此一客觀事實，即行推認被告於主觀上有
    避免召集處理之意圖。而證人即被告之兄趙伯霖於原審審理
    中到庭證稱：伊就讀海山國中時，適全家搬遷至臺北縣板橋
    市○○路170巷23號3樓，為使弟妹均能就讀海山國中，伊父
    母即將全家人之戶籍均遷入臺北縣板橋市○○○路193巷23
    之3號之姑姑住處，若有重要信件寄至伊姑姑處，伊姑姑即
    會通知伊家人前去拿取，後於85、86年間，伊父母分居，伊
    與母親、弟、妹繼續同住於上開板橋市○○路住處，伊父趙
    梓雲則另住他處，後於90年間，被告因與家人不合而搬離上
    址至土城租屋居住，其後亦曾多次搬回家中再搬出，惟伊自
    93年10月起即無法聯絡被告，加上被告在外積欠銀行款項，
    致家人生活倍受干擾，伊始依父親趙梓雲之指示將被告報為
    失蹤人口，其後被告告知伊因本案遭傳喚之事，伊始憶及約
    1年前，伊父曾告知有收到被告之兵單，並請伊通知被告之
    事，但當時伊因被告積欠銀行款項事，不願理睬被告而未通
    知被告等語（參見原審94年12月19日審判筆錄第3頁至第11
    頁）。另證人即被告之姑丈鄭聰鎮於警詢中亦證稱：被告係
    因學區因素始將戶籍遷入其位於臺北縣板橋市○○○路193
    巷23之3號之住處，實際上被告並未居住於該處等語（參見
    臺灣板橋地方法院檢察署94年度發查字第13 90號卷第4至6
    頁）。證人即被告之父趙梓雲於偵查中亦證稱：被告係為就
    讀海山國中之故，始將戶籍遷入臺北縣板橋市○○○路193
    巷23之3號，伊於收受上開臨時召集令後，因找不到被告，
    才將被告報案為失蹤人口，現在亦聯絡不到被告等語（參見
    臺灣板橋地方法院檢察署94年度偵緝字第2087號卷第12頁）
    。足見被告係為就學學區之故，始將戶籍設於臺北縣板橋市
    ○○○路193巷23之3號，其自始即未曾於該處居住，而係與
    母、兄等家人另居住於臺北縣板橋市○○路170巷23號3樓，
    至90年間始因與家人感情不睦獨自在外居住，而以被告係於
    89 年4月17日入伍服役，嗣於89年10月24日因病退役，堪認
    被告早於入伍服役前即未實際居住於臺北縣板橋市○○○路
    193巷23之3號，退役後並係因與家人感情不睦而搬離與家人
    共同居住之處所，是被告辯稱並非因兵役因素始遷出戶籍地
    且不依規定申報一節，並非無據。(三)綜上所述，被告雖有居
    住處所遷移不依規定申報，致使臨時召集令無法送達之客觀
    行為，然並無法僅以此一客觀事實遽行推論被告於主觀上有
    避免召集之不法意圖，而被告係因學區因素始將戶籍設於臺
    北縣板橋市○○○路193巷23之3號，實際上並未曾於該處居
    住，而係與家人一同居住於臺北縣板橋市○○路170巷23號3
    樓，其後復因與家人感情不睦搬離，已如前述，是被告辯稱
    其主觀上並無避免召集處理之意圖，並非無據；此外，復查
    無其他積極之證據，足認被告於主觀上確有避免召集處理之
    意圖，揆諸前開規定及說明，不能證明被告犯罪，原審乃諭
    知被告無罪之判決，經核並無不合。
六、檢察官上訴略以：被告年紀距離其就學因素已遠，被告明知
    自己是後備軍人，有受召集的義務，且可預見後備司令部之
    召集令會送達其設於板橋市○○○路之戶籍地，被告竟於93
    年10月間遷移不明，又不為遷移之申報，有避免召集之不確
    定故意甚明，原審法院未審酌及此，有應調查之事項未予調
    查之違法，指摘原審諭知被告無罪係屬不當云云。
七、檢察官以被告年紀距離其就學因素已遠及有避免召集之不確
    定故意甚明為由，認被告避免召集之意圖，惟本件無證據證
    明被告有避免召集之意圖，而被告辯稱，以前為就學之故而
    設籍於姑姑處，非不可採信，檢察官以推測之詞認被告有不
    確定故意云云，並無可採，檢察官之上訴，並無理由，應予
    駁回。
據上論斷，應依刑事訴訟法第368條，判決如主文。
本案經檢察官劉斐玲到庭執行職務。
中    華    民    國    95    年    3     月    7     日
                  刑事第十一庭審判長法  官  張連財
                                    法  官  楊照男
                                    法  官  林明俊
以上正本證明與原本無異。
不得上訴。
                                    書記官  蕭進忠
中    華    民    國    95    年    3     月    14    日


司法院資訊處製作；財團法人民間司法改革基金會備份。
